臺灣高等法院民事判決　　　　　　　　　 100年度上字第72號
上　訴　人　余則興
訴訟代理人　毛國樑律師
複　代理人　陳佳雯律師
被上訴人　　呂承儒
　　　　　　　　　　　　樓
訴訟代理人　余鐘柳律師
上列當事人間請求清償債務事件，上訴人對於中華民國99年11月
15日臺灣士林地方法院99年度重訴字第177號第一審判決提起上
訴，本院於100年4月12日言詞辯論終結，判決如下：
    主  文
上訴駁回。
第二審訴訟費用由上訴人負擔。
    事實及理由
一、被上訴人起訴主張：伊與上訴人及訴外人余則彬、余文賢共
    有坐落於臺北縣淡水鎮○○段976地號土地及其上門牌號碼
    為臺北縣淡水鎮○○街51巷5號1至4樓房屋（下稱系爭不動
    產），應有部分各為4分之1。伊於98年1月14日，授權上訴
    人代理伊進行系爭不動產買賣事宜。伊與訴外人即買主葉建
    孝於98年2月26日簽訂系爭不動產之買賣契約書，將系爭不
    動產以新臺幣（下同）6,200萬元出售予葉建孝（下稱系爭
    買賣），並授權上訴人代為收受買賣價金，扣除稅費、規費
    、代書費用，於98年3月24日結算實得價金5,4910,830元，
    上開共有人每人各分得13,727,707元，但上訴人僅交付伊70
    萬元，餘款13,027,707元卻據為己有，拒不返還。上訴人將
    應得之買賣價金代為清償其他共有人余文賢、余則彬積欠安
    泰商業銀行股份有限公司（下稱安泰銀行）之債務25,074,9
    52元（下稱第一順位抵押權）、郭麗貞債務700萬元（下稱
    第二順位抵押權）、上訴人積欠林國聘之債務1,300萬元（
    下稱第三順位抵押權），其中安泰銀行之抵押權，伊代上訴
    人清償6,268,738元，自得向上訴人請求償還其原應分擔清
    償部份。又上訴人將其原應分得之價金13,727,707元，清償
    第一、二、三順位抵押權之擔保債權及達瑞瑋之債權，則上
    訴人應分得之價金在清償第一順位抵押權應分擔部分6,268,
    738元、第二順位抵押權應分擔部分175萬元後，因第三順位
    抵押權即上訴人積欠林國聘之債務1,300萬元，係上訴人自
    己為單一債務人而設定系爭不動產應有部分4分之1予林國聘
    ，自應由上訴人單獨清償，卻由四人平均分配負擔部分，計
    伊代上訴人清償325萬元。爰依民法第281條規定，先位聲明
    求為判命上訴人給付6,268,738元，及自98年3月25日起加計
    法定遲延利息之判決。另依不當得利之法律關係，備位聲明
    求為判命上訴人給付325萬元，及自98年3月25日起加計法定
    遲延利息之判決，並均願供擔保請准宣告假執行。
二、上訴人則以：第一順位抵押權債務，係由伊與被上訴人、余
    則彬、余文賢四人共同以系爭不動產設定抵押權予安泰銀行
    作為擔保，嗣上開四人共同出售系爭不動產，並以各所得之
    價金，共同清償第一順位抵押權債務，因被上訴人非一人獨
    力清償債務致其他連帶債務人免除其清償責任，無民法第28
    1條規定之適用。另第三順位抵押權之債務人實為余則彬，
    伊僅為擔保物提供人，並非借款人，然設定抵押權時被誤列
    為債務人，實則伊未向林國聘借貸任何金額，故伊僅在自己
    就系爭不動產應有部分4分之1範圍內擔任物上保證人，伊因
    擔任物上保證人而對林國聘所負之清償責任，已因自己清償
    行為而消滅，縱被上訴人及余文賢以自己可得價金而清償余
    則彬對林國聘所負之債務，然渠等清償而免除債務之人為余
    則彬，伊未因被上訴人之清償有受有利益。實則未有任何人
    以自己可分得之價金指定用以清償特定某筆債務情形，是被
    上訴人以反推方式主張其所得價金係全部用以清償第一順位
    抵押債務或第三順位抵押債務，與事實不符。縱伊未清償第
    一順位抵押權債務，即被上訴人與余文賢、余則彬各自分擔
    之債務為8,358,317元，與伊分擔債務之情形相較，伊未與
    被上訴人、余則彬、余文賢三人一起分擔債務時，被上訴人
    僅多清償2,089,579元，此方屬被上訴人因清償而使伊免除
    債務之分擔額云云，資為抗辯。
三、原判決駁回被上訴人先位請求，依被上訴人備位請求命上訴
    人給付325萬元，及自98年3月25日起加計法定遲延利息。上
    訴人提起上訴，聲明：
    (一)原判決不利於上訴人部分廢棄。
    (二)上廢棄部分，被上訴人於第一審之訴及假執行之聲請均駁
      回。
    被上訴人答辯聲明：上訴駁回。
    （原判決駁回被上訴人先位請求6,268,738元本息部分，未
    據被上訴人聲明不服而告確定）
四、兩造不爭執之事實（見原審卷第90-91頁）：
  (一)系爭不動產原為兩造與訴外人余文賢、余則彬4人共有，應
    有部分各為1/4。
  (二)上訴人於98年1月14日告知有訴外人欲購買系爭不動產，希
    望被上訴人能授權其為全權代理人進行買賣事宜，被上訴人
    因而於98年1月14日簽立如原證二所示之授權書（見原審卷
    第15頁），於98年2月26日與買主簽訂不動產買賣契約書（
    下稱為系爭買賣契約，見原審卷第16-21頁），將系爭不動
    產以6,200萬元出售予訴外人葉建孝。
  (三)系爭不動產於94年2月3日經設定登記以訴外人安泰銀行為債
    權人，以兩造及訴外人余文賢、余則彬為連帶債務人，擔保
    債權額為3,900萬元之最高限額抵押權，該抵押權所擔保之
    債務乃余則彬及余文賢向安泰銀行之借款，該抵押權於98年
    3月13日因清償而塗銷登記。
  (四)上訴人以出售系爭不動產所得價金分別清償訴外人余文賢及
    余則彬積欠訴外人安泰銀行之債務25,074,952元、訴外人余
    文賢及余則彬積欠訴外人郭麗貞之債務700萬元，及第三順
    位抵押權人即訴外人林國聘之債務1300萬元，並用之給付訴
    外人葉建孝系爭不動產出租之押金60萬元及租金14,806元。
  (五)兩造與訴外人余文賢、余則彬（由上訴人代理）於98年3月
    24日會同訴外人葉建孝簽立尾款付款明細（下稱為系爭結算
    明細），其中記載系爭不動產售得價金餘款為：「賣方：
    9,050,552元之明細：62,000,000元－（買方）700,000元－
    （履約費用）18,600元－（代償費用）45,075,372元－代書
    費（塗銷＋簽約金）7,500元－地價稅（買方代墊）11,689
    元－房屋稅（買方代墊）36,449元－地價稅（賣方分擔）9,
    864元－房屋稅（賣方分擔）26,064－押金（房屋）600,000
    元－租金（房屋）140,806元－電費（房屋）6,185元－電費
    （未繳）11,951元－水費（未繳）4,968元＋44,100元＝9,0
    94,652元」。
  (六)兩造與訴外人余文賢、余則彬結算系爭不動產售得價金餘額
    後，價金餘額清償訴外人余則彬對訴外人達瑞瑋之債務750
    萬元。
  (七)被上訴人就系爭不動產之出售價金，迄今僅收受70萬元。
五、被上訴人主張依民法第179條之規定，請求上訴人返還代償
    第三順位抵押權人林國聘債務1,300萬元之4分之1即325萬元
    一節，為上訴人所否認，並以前開情詞置辯。茲分述如下：
  (一)查系爭不動產出售所得之價金經扣除規費、債務、代書費、
    稅捐、房屋押金、租金、水電費等（下稱必要費用），餘款
    為9,094,652元，為兩造所不爭執。另依兩造與余則彬、余
    文賢、葉建孝於98年3月24日所簽立之系爭結算明細所載，
    負債即系爭不動產設定第一、二、三順位抵押權債權總額為
    45,075,372元。故系爭不動產出售後之價金扣除必要費用未
    扣除清償抵押權設定債權前為54,170,024元（計算式：9,09
    4,652＋45,075,372＝54,170,024），是4位共有人每人所應
    分得之價金為13,542,506元（54,170,024÷4＝13,542,506
    ）。
  (二)次查兩造及余則彬、余文賢均係安泰銀行債權之連帶債務人
    ，並各自提供系爭不動產之應有部分作為該債務之擔保（應
    有部分合計為1分之1），有土地登記謄本可稽（原審卷第94
    頁）。又聯邦商業銀行於98年3月10日同時將25,074,952元
    、700萬元、1,300萬元分別轉入余則彬、余則興、林國聘之
    帳戶，作為代償第一、第二、第三順位抵押權擔保債權之用
    ，有聯邦商業銀行信託部之信託代償指示通知書可稽（原審
    卷第45、73、74頁）。而依系爭結算明細所載，代償負債數
    目為4,5075,372元，與上開抵押權擔保債權總計45,074,952
    元（計算式：25,074,952＋7,000,000＋13,000,000＝45,07
    4,952），相差420元，該差額420元應係代償負債所生之相
    關費用。故4位共有人出售其應有部分每人應分得之價金各
    13,542,506元，依抵押權成立之次序，應先清償此第一順位
    抵押權債務應分擔部分即6,268,843元（25,074,952＋420＝
    25,075,372，25,075,372÷4＝6,268,843）。
  (三)又第二順位抵押權所擔保債權750萬元應由借款人余則彬、
    余文賢各負清償350萬元之責，第三順位抵押權所擔保債權
    1,300萬應由借款人即上訴人負清償之責，亦有系爭不動產
    登記謄本可稽（見原審卷第94-95頁）。上訴人雖抗辯第三
    順位抵押權之真正債務人係余則彬云云。證人余則彬則到場
    證稱：是伊向林國聘借款1,300萬元，但不是直接跟林國聘
    拿的，林國聘只是處理的頭而已，因為1,300萬元是96年間
    伊陸續跟伊朋友王俊傑、方俊欽、林玉萍的父母借的，林國
    聘是所有債權人委任的頭，我有叫余則興拿系爭不動產所有
    權狀、身分證及印章給林國聘，但我不清楚林國聘是要拿這
    些東西去做設定抵押權登記，當時只是因為林國聘要將系爭
    不動產假扣押，我希望他不要假扣押，否則系爭不動產會無
    法賣出，所以我才叫余則興將上開證件拿給林國聘，是林國
    聘登記後我才知道林國聘有去做設定抵押權登記云云（見原
    審卷第86頁背面至87頁背面）。惟從證人余則彬與上訴人之
    關係為親兄弟關係，證言難免有偏袒於上訴人之虞，且觀其
    證言，余則彬唆使上訴人將其私章、身分證及土地所有權狀
    交付予林國聘，上開證件均為私人重要物件，若不知悉交付
    之目的為何，焉有將此重要私人證件交付予林國聘之理，是
    證人余則彬證稱：伊不清楚林國聘拿上開私人重要證件是要
    去作抵押權設定登記云云，顯與常情有違，而不足採信。再
    觀之上訴人提出之借據（見原審卷第76頁），雖記載借款人
    為余則彬，惟余則彬之住址記載為臺北市○○區○○路2段
    154巷15號4樓，此與證人余則彬在本院審理中證稱：伊是住
    在臺北市○○區○○路2段154巷15號，臺北市○○區○○路
    2段154巷15號4樓是余文賢居住等語相違（見原審卷第88頁
    ）。自難以證人余則彬之證詞及上開借據之記據，遽為有利
    上訴人之認定。況衡諸常情，上訴人若僅提供系爭不動產應
    有部分為證人余則彬積欠債務之擔保，其何以會同意林國聘
    於設定抵押權登記時將其登記為債務人？足徵上訴人已與林
    國聘合意為第三順位抵押權擔保債權之債務人，本件第三順
    位抵押權之債務人自應以系爭不動產謄本上所載上訴人為準
    。
  (四)系爭不動產四位共有人未清償債務前，原應分得之價金均為
    13,542,506元，已如前述。但被上訴人、余文賢於原先總價
    金代償債務經結算後各獲得70萬元（見原審卷第67頁），而
    上訴人獲得194,652元（計算式：剩餘價金9,094,652－代償
    達瑞瑋債權7,500,000－被上訴人、余文賢分得價金（700,
    000×2）＝194,652）。故被上訴人出售其應有部分所得之
    價金13,542,506元，扣除領得之70萬元，及清償第一順位抵
    押權及代償費用應分擔額6,268,843元，本應再分得6,573,
    663元（計算式：13,542,506－700,000－6,268,443＝6,573
    ,663）。而第三順位抵押權本不足清償部分為5,920,989元
    （13,542,506－194,652－6,268,843＝7,079,011，13,000,
    000－7,079,011＝5,920,989，下稱第三順位不足清償部分
    ），達瑞瑋債權本不足清償部分為372萬6,337元（計算式：
    13,542,506-6,268,843-3,500,000-7,500,000＝3,726,337
    ）。是被上訴人應分配價金清償第一順位抵押權後之剩餘金
    額6,573,663元，按第三順位不足清償金額及達瑞瑋債權不
    足清償金額之比例，分別清償第三順位不足清償部分4,034,
    547元（計算式如下：6,573,663×{5,920,989÷(5,920,989
    +3,726,337)}= 4,034,547，元以下四捨五入）及達瑞瑋不
    足清償部分2,539,116元（計算式如下：6,573,663×{3,726
    ,337÷(5,920,989+3,726,337)}=2,539,116，元以下四捨五
    入）。即上訴人為債務人之第三順位抵押權，不足清償部分
    由被上訴人代為清償4,034,547元，上訴人屬無法律上原因
    而受有第三順位抵押權所擔保債權消滅之利益，被上訴人依
    民法不當得利之法律關係向上訴人請求返還該代為清償部分
    之金額，應為可採，惟被上訴人僅請求上訴人返還325萬元
    ，自應依被上訴人請求之數額准許之。
  (五)上訴人雖辯稱：依系爭買賣契約第13條7項、系爭結算明細
    及信託代償指示通知書，證明兩造已合意以全部買賣價金清
    償，無庸計算各共有人應分攤之債務金額，剩餘價金再分配
    予共有人，被上訴人自不得事後反悔要求返還云云。惟此為
    被上訴人所否認，並主張簽立上開文書的目的，是使銀行撥
    款，以讓上訴人清償自己的債務，並未同意清償全部的債務
    等語。查系爭買賣契約第13條7項記載，「本契約簽訂後，
    有關日後款項之收取、代為清償債務、領取清償證明、稅費
    之負擔、屋況之交付及使用之點交（含租賃權）及證件、用
    印等相關事宜，皆授權余則興全權處理，以利交易之進行…
    …」等語（見原審卷第21頁），即上開約定係用以授權上訴
    人處理系爭買賣相關事宜，自難逕認被上訴人同意將應分得
    之買賣價金代上訴人清償債務。至於信託代償指示通知書（
    見原審卷第45、73、74頁），則係因系爭買賣契約第3條第4
    項約定，系爭不動產移轉登記後，買方須代償以本約標的所
    借款項，並辦理抵押權塗銷（見原審卷第17頁），故由買方
    及4位共有人共同簽立信託代償指示通知書，指示信託人聯
    邦銀行為代償事宜；另系爭結算明細（見原審卷第61頁），
    則係買方與4位共有人共同結算銀行付款及相關費用明細，
    均不足以證明被上訴人同意將應分得之買賣價金代上訴人清
    償債務。上訴人執此辯稱兩造已合意以全部買賣價金清償，
    無庸計算各共有人應分攤之債務金額云云，並不足取。
  (六)上訴人另辯稱：依民法第180條第3款規定，被上訴人亦不得
    請求返還云云。按「給付，有左列情形之一者，不得請求返
    還：三、因清償債務而為給付，於給付時明知無給付之義務
    者」，民法第180條第3款定有明文。惟被上訴人簽立系爭買
    賣契約、系爭結算明細及信託代償指示通知書等文件，係授
    權上訴人處理系爭買賣相關事宜、指示銀行為代償事宜及結
    算相關付款明細，被上訴人並未同意將應分得之買賣價金代
    償上訴人之債務，已如前述，被上訴人自無明知無給付義務
    而為給付之情形。上訴人執此辯稱被上訴人不得依不當得利
    之規定，請求返還云云，亦不足取。
六、綜上所述，被上訴人依不當得利之法律關係，請求上訴人給
    付被上訴人325萬元，及自98年3月25日起至清償日止，按年
    息5％計算之利息，洵屬有據，應予准許。原審判命上訴人
    如數給付，並依兩造聲請為假執行、免假執行之宣告，於法
    並無不合。上訴意旨指摘原判決此部分不當，求予廢棄改判
    ，為無理由，應予駁回。
七、本件因事證已臻明確，兩造其餘攻擊、防禦方法及所為之立
    證，經審酌後認與判決之結果不生影響，無庸再逐一予以論
    列，合併敘明。
八、據上論結，本件上訴為無理由，依民事訴訟法第449條第1項
    、第78條，判決如主文。
中    華    民    國   100    年    4     月    26    日
                    民事第十八庭
                        審判長法  官  湯美玉
                              法  官  丁蓓蓓
                              法  官  李慈惠
正本係照原本作成。
如不服本判決，應於收受送達後20日內向本院提出上訴書狀，其
未表明上訴理由者，應於提出上訴後20日內向本院補提理由書狀
（均須按他造當事人之人數附繕本）上訴時應提出委任律師或具
有律師資格之人之委任狀；委任有律師資格者，另應附具律師資
格證書及釋明委任人與受任人有民事訴訟法第466條之1第1項但
書或第2項（詳附註）所定關係之釋明文書影本。如委任律師提
起上訴者，應一併繳納上訴審裁判費。
中    華    民    國   100    年    4     月    26    日
                              書記官  王敬端
附註：
民事訴訟法第466條之1（第1項、第2項）：
對於第二審判決上訴，上訴人應委任律師為訴訟代理人。但上訴
人或其他法定代理人具有律師資格者，不在此限。
上訴人之配偶、三親等內之血親、二親等內之姻親，或上訴人為
法人、中央或地方機關時，其所屬專任人員具有律師資格並經法
院認為適當者，亦得為第三審訴訟代理人。